臺灣臺北地方法院民事簡易判決
109年度店簡字第1472號
原      告  梁元奕
訴訟代理人  彭志傑律師
被      告  榮冠興業股份有限公司


法定代理人  雷兆程
訴訟代理人  鄭至量律師
            林君達律師
被      告  財政部國有財產署北區分署

法定代理人  郭曉蓉
訴訟代理人  蘇智宏
上列當事人間請求確認經界事件，本院於民國111年6月28日言詞
辯論終結，判決如下：
    主      文
確認原告所有坐落新北市石碇區員潭子坑段石崁小段八十一之一
、八十一之十一、八十一之十二、八十二、八十二之四、八十三
地號土地與被告榮冠興業股份有限公司所有坐落同地段八十三之
一、八十四、八十四之三、八十四之四、八十四之五、八十四之
六地號土地及被告財政部國有財產署北區分署管理坐落同地段八
十一之五、八十一之二十二地號土地之經界線，為如附件鑑定圖
圖示編號A--B--C--D--E--F--G--H--I--J--K--L--M--N--0紅色
連接虛線。
訴訟費用由原告負擔。
    事實及理由
壹、程序事項
一、按國家或地方自治團體因其所管領之財產而涉訟，因該財產
    所涉及之權利義務關係，既有分別設立中央或地方機關分掌
    其事，故實務上均認中央或地方機關就該訴訟有當事人能力
    。查原告訴請對如附表編號7及8所示土地確認經界，前開土
    地均登記為中華民國所有，由財政部國有財產署（下稱國產
    署）任管理機關，有土地登記第二類謄本在卷可按（見本院
    卷㈠第127、133頁），被告國產署北區分署為國產署所屬實
    際管理該地之分支機構，承辦該筆國有土地管理使用之業務
    ，是被告國產署北區分署因所管領財產而涉訟，自得代國家
    有當事人能力。
二、按確認法律關係之訴，非原告有即受確認判決之法律上利益
    者，不得提起之，民事訴訟法第247條第1項定有明文。又所
    謂即受確認判決之法律上利益，係指因法律關係之存否不明
    確，致原告在私法上之法律地位有受侵害之危險，而此項危
    險得以對於被告之確認判決除去者而言（最高法院42年臺上
    字第1031號判例要旨可資參照）。查兩造就各自所有相鄰土
    地間之界址所在互有爭執而有不明確之情形，致原告基於所
    有權之法律地位有受侵害之危險，且此項危險得以本件確認
    判決除去，揆諸前揭說明，應認原告提起本件確認之訴有即
    受確認判決之法律上利益。
貳、實體事項
一、原告主張：伊所有如附表編號9至14所示土地，因新北市政
    府進行109年度新北市石碇區地籍圖重測，致兩造間如附表
    所示14筆土地界址產生爭議，爰訴請確認兩造間土地界址等
    語，並聲明：如附表所示土地經界應以內政部國土測繪中心
    出具之鑑定圖（下稱系爭鑑定圖）圖示A--P--Q--R--S--T--
    U--V--W--X--Y--Z--Al--B1藍色連接虛線為經界線。
二、被告榮冠興業股份有限公司（下稱榮冠公司）則以：如附表
    第六欄所示舊地籍圖數位化後面積與登記簿面積相比，原告
    所有土地面積減損48.7平方公尺，伊所有土地減損61.34平
    方公尺，顯見舊地籍圖確與土地登記面積存有差異，惟依10
    9年度新北市石碇區地籍圖重測結果，即以系爭鑑定圖示A--
    B--C--D--E--F--G--H--I--J--K--L--M--N--0紅色虛線為界
    ，與伊原地籍圖位置及土地謄本登記面積並無二致，依如附
    表第十欄所示結果，伊所有土地比登記簿面積增加7.85平方
    公尺，原告土地面積比登記簿面積增加5.64平方公尺，與土
    地登記簿上面積較吻合等語置辯，並聲明：原告之訴駁回。
三、被告國產署北區分署則以：伊同意沿用舊地籍圖做標準等語
    置辯，並聲明：原告之訴駁回。
四、法院之判斷：　　
　㈠按所謂因定不動產界線之訴訟，係指不動產之經界不明，或
    就經界有爭執，而求定其界線所在之訴訟而言，性質上屬於
    形成之訴。原告提起此訴訟時，祇須聲明請求定其界線之所
    在即可，無須主張特定之界線。法院可不受兩造當事人主張
    之拘束，得本於調查之結果，定雙方不動產之經界（最高法
    院90年度臺上字第868 號判決意旨參照）。又相鄰土地間，
    其具體界址何在，如有圖地相符之地籍圖，固得以之作為標
    準，然如地籍圖不精確，兩造當事人對界址各有主張時，亦
    非以當事人之指界位置為唯一之認定標準，法院應秉持公平
    之原則，依各土地之地圖（實測圖、分割圖、分筆圖）、經
    界標識之狀況（經界石、經界木、木樁、基石、埋炭等）、
    經界附近佔有之沿革、系爭土地之利用狀況、登記簿面積與
    各土地實測面積之差異等客觀基準以確定界址。
  ㈡查本院於110年3月16日會同內政部國土測繪中心（下稱國測
    中心）人員及兩造至系爭土地現場勘驗，經國測中心人員使
    用精密電子測距經緯儀，在系爭土地附近檢測109年度新北
    市石碇區地籍圖重測期間測設之圖根點，經檢核無誤後，以
    各圖根點為基點，用上述儀器分別施測系爭土地、原、被告
    主張指界位置及附近界址點，並計算其坐標值輸入電腦，再
    以自動繪圖儀展繪於鑑測原圖上（同重測前地籍圖比例尺1/
    1200及重測後地籍圖比例尺1/500)，然後依據新北市新店地
    政事務所保管之重測前後地籍圖、重測前圖解地籍圖數值化
    成果、地籍圖重測暫存檔、地籍調查表等資料，展繪本案有
    關土地地籍圖經界線，與前項成果核對檢核後，測定於鑑測
    原圖上，作成比例尺1/500鑑定圖（見本院卷㈠第335頁）。
    圖示A--B--C--D--E--F--G--H--I--J--K--L--M--N--0紅色
    連接虛線，係淡蘭段677、687、700、699、698、706、710
    、709地號（重測前為員潭子坑段石崁小段81-5、81-22、83
    -3、84-4、84-1、84、84-5、84-6地號）土地所有權人即被
    告榮冠公司主張界址位置，係以新北市石碇區不動產糾紛調
    處委員會109年9月3日不動產糾紛調處結果（土地界址爭議
    案調處圖說及分析表所載點位坐標位置）展繪與囑託事項（
    一）地籍圖重測暫存檔位置相符，其中點號D、K實地為紅色
    噴漆，點號F、G、I點實地為鋼釘，點號L、M、N、0點實地
    為塑膠樁。圖示A…B…C…D…E…F…G…H…1…2…3…L…4…5…N…O黑色連
    接點線，係以重測前員潭子坑段石崁小段地籍圖(比例尺1/1
    200)測定系爭土地間界址，並讀取其坐標後，展點連線於重
    測後地籍圖比例尺1/500鑑測原圖上之位置。圖示A--P--Q--
    R--S--T--U--V--W--X--Y--Z--Al--B1藍色連接虛線，係淡
    蘭段685、686、690、697、691、696地號(重測前為員潭子
    坑段石崁小段81-1、81-11、81-12、83、82、82-4地號）土
    地所有權人即原告所主張，依新北市石碇區不動產糾紛調處
    委員會109年9月3日不動產糾紛調處當時，原告於土地界址
    爭議案調處圖說及分析表所載點位坐標為其主張界址位置，
    其中點號R、X、Y、Z、Al、B1實地為塑膠樁，點號U實地為
    鋼釘，點號Ql、Ul、U2、A2分別為Q--R、T--U--V及Z--A1藍
    色連接虛線與地籍圖重測暫存檔地籍圖經界線之交點；點號
    R1為Q--R藍色連接虛線與地籍圖重測暫存檔地籍圖經界E1--
    E延長之交點，另依原告指界結果會將淡蘭段700地號分割成
    2筆土地，故700-Ⅰ、700-Ⅱ地號標示等情，有本院勘驗筆錄
    、國測中心110年5月3日函及鑑定書在卷可按（見本院卷㈠第
    319至323、329至337頁）。依圖示內容可知，被告榮冠公司
    指界位置即紅色連虛線，與舊地籍圖黑色連接點線之經界線
    接近，而原告所指藍色連接虛線與舊地籍圖經界線差距過大
    ，自不足採。
　㈢次查，系爭鑑定圖A…B…C…D…E…F…G…H…1…2…3…L…4…5…N…O黑色連
    接點線雖與舊地籍圖之經界相符，惟依登記簿面積、舊地籍
    數化面積、兩造指界與舊地籍圖之經界線計算增減面積內容
    ，分別如附表第六、八、十、十二欄數值所示，如以圖示A-
    -B--C--D--E--F--G--H--I--J--K--L--M--N--0紅色連接虛
    線定經界線，以此計算宗地面積與登記簿面積差額，被告榮
    冠公司面積增加7.85平方公尺，原告面積增加5.64平方公尺
    ，如以圖示A…B…C…D…E…F…G…H…1…2…3…L…4…5…N…O黑色連接點
    線定經界線，以此計算宗地面積與登記簿面積之差額，被告
    榮冠公司面積減少26.35平方公尺，原告面積增加39.84平方
    公尺，而被告國產署北區分署則均減少24.17平方公尺。審
    酌鑑定人即現場測量之國測中心技士黃元佑到庭證稱：「（
    問：依照您鑑定出來的經界線，就登記面積而言顯然較新店
    地政重測後的經界線差異更大，為何如此？）因為辦理重測
    當時面對的土地可能是上千筆，如果要每個人的測量經界都
    完全依照舊地籍圖辦理會有很大的問題，因為舊圖本身的精
    確度就已經有問題，會有現況跟圖籍不符的情形，所以必須
    由測量人員認定某些經界線是可以用的某些經界線是無法使
    用的，就本件而言，它的現狀是一邊是路一邊是河，所以一
    般做的話，會依道路為主要參考，河邊的參考性就沒有那麼
    強，所以測量人員有行政裁量權，14的部分有參照舊地籍圖
    及可靠資料協助指界，從調查表裡面可以看得出來。」等語
    ，有本院110年10月21日言詞辯論筆錄在卷可按（見本院卷㈡
    第59頁下方至第60頁上方）。又系爭土地舊地籍圖係日據時
    期測製(大正3年7月)，臺灣光復後，沿用日據時期測量成果
    等情，有新北市新店地政事務所110年1月27日函及其檔存78
    年至108年間辦理土地分割複丈時地籍調查表影本6份卷可按
    （見本院卷㈠第263至281頁），系爭土地於109年度首次辦理
    地籍圖重測，故無109年之前重測地籍調查表，亦有該所110
    年1月4日函在卷可按（見本院卷㈠第239頁），足見原地籍圖
    年代久遠，施測時受限於技術及設備簡陋，難免發生誤謬情
    形。故考量本件登記謄本面積與各土地實測面積之差異等客
    觀基準（參見附表所示），以紅色連接虛線所定經界線，對
    被告榮冠公司與原告間面積造成差額相對較小，如以黑色連
    接點線定經界線，被告榮冠公司與原告面積差距顯然過鉅。
  ㈣末查，系爭鑑定圖A…B…C…D…E…F…G…H…1…2…3…L…4…5…N…O黑色點
    線，與被告榮冠公司指界位置即紅色連接虛線A--B--C--D--
    E--F--G--H--I--J--K--L--M--N--0連接線，二者差距甚小
    ，差異部分僅I至K線段與1至3線段、M到N線段與4至5線段，
    據辦理該次重測相關事項之研訊工程顧問有限公司函覆本院
    稱：「二、經查石碇區原編員潭子坑段石崁小段83地號【界
    址標示補正表】上虛線協助指界位置係參照舊地籍圖及其他
    可靠資料所示之坵塊形狀及關係位置得到。」、「二、…所
    稱『所稱其他可靠資料』係由新北市政府及新店地政事務所所
    提供之辦理重測作業所需地籍資料(包含地藉圖掃描檔、土
    地登記資料、分割、複丈及鑑界資料、建物測量成果圖、建
    築線資料、重製資料等)。由於本案為界址爭議案件，當年
    度糾紛調處會議簡報內容中已含所有相關參考圖資及照片。
    隨文檢附簡報資料。」等語，有該公司111年5月10日、111
    年6月7日函及簡報資料在卷可按（見本院卷㈡第273、319至3
    51頁），核與前述鑑定人黃元佑證述：地籍調查及測量人員
    得參照舊地籍圖及其他可靠資料協助指界等語相當，再者，
    此部分地貌大都為空地，據被告陳明在卷，有本院110年11
    月30日言詞辯論筆錄在卷可按（見本院卷㈡第85頁），並有
    兩造提出現場照片在卷可按（見本院卷㈡第291至301、309至
    311頁），界址異動對兩造間土地使用現狀影響較小。故本
    院審酌系爭土地重測前地籍圖之經界線位置及依兩造主張之
    經界線計算系爭土地之面積與登記面積相差多寡等情形，復
    衡諸兩造權益及土地使用情形，基於公平正義及社會經濟利
    益維護考量等一切情狀綜合判斷之結果，認兩造土地之界址
    為系爭鑑定圖所示A--B--C--D--E--F--G--H--I--J--K--L--
    M--N--0紅色連接虛線，此亦與新北市石碇區不動產糾紛調
    處委員會結論相符，有其109年度調處記錄：「經出席之委
    員一致決議：依甲方（即本件被告）指界結果（協助指界位
    置）辦理地籍圖重測」等語在卷可按（見本院卷㈠第11頁）
    。
五、綜上所述，本院確定兩造土地之界址為如系爭鑑定圖所示A-
    -B--C--D--E--F--G--H--I--J--K--L--M--N--0紅色連接虛
    線，爰判決如主文第一項所示。
六、按不動產經界之訴訟，與分割共同物之性質相同，具有非 
    訟事件之性質，而因共有物分割、經界或其他性質上類似 
    之事件，由敗訴當事人負擔訴訟費用顯失公平者，法院得 
    酌量情形，命勝訴之當事人負擔其一部，民事訴訟法第80條
    之1定有明文。惟原告起訴請求確認界址，經本院判決認定
    之界址與被告主張之經界線相同，與原告主張之情形不符，
    則本件訴訟費用由敗訴之原告負擔，並未顯失公平，故依民
    事訴訟法第78條規定，命由敗訴之原告負擔本件訴訟費用。
中　　華　　民　　國　　111 　年　　8 　　月　　12　　日
　　      臺灣臺北地方法院新店簡易庭
                              法  官　鄧德倩
以上為正本係照原本作成。
如不服本判決，應於判決送達後20日內向本庭提出上訴狀，並按
他造當事人之人數附繕本；如委任律師提起上訴者，應一併繳納
上訴審裁判費。
中　　華　　民　　國　　111 　年　　8 　　月　　12　　日
                              書記官  張嘉崴
附表：面積分析表（見本院卷㈠第337頁）
欄位 一 二 三 四 五 六 七  八 九 十 十一 十二 編號 土地所有權人 重測前地號（員潭子坑段石崁小段） 重測後地號（淡蘭段） 登記簿面積(甲) 舊地籍數化面積(乙) 面積較差 (乙)-(甲) 系爭界址依原告指界位置即藍色連接虛線A-P-Q-R-S-T-U-V-W-X-Y-Z-A1-B1，計算宗地面積。(丙)  面積較差 (丙)-(甲) 系爭界址依被告2人指界位置即紅色連接虛線A-B-C-D-E-F-G-H-I-J-K-L-M-N-O，計算宗地面積。(丁) 面積較差 (丁)-(甲) 系爭界址舊地籍圖位置即黑色連接虛線A-B-C-D-E-F-G-H-1-2-3-L-4-5-N-O，計算宗地面積。(戊) 面積較差 (戊)-(甲) 1 被告榮冠興業故份有限公司 83-1 698 656 643.93 -12.07 509.67  -146.33 662.54 +6.54 641.68 -14.32 2  84 706 765 736.37 -28.63 758.84  -6.16 758.92 -6.08 758.92 -6.08 3  84-3 700 121 118.38 -2.62 700-Ⅰ 24.45 -77.23 118.18 -2.82 118.18 -2.82        700-Ⅱ 19.32      4  84-4 699 178 168.31 -9.69 142.10  -35.90 171.12 -6.88 167.83 -10.17 5  84-5 710 100 97.19 -2.81 80.23  -19.77 102.60 +2.60 92.55 -7.45 6  84-6 709 312 306.48 -5.52 324.18  +12.18 326.49 +14.49 326.49 +14.49                              小計      -61.34         小計  -273.21        小計 7.85        小計 -26.35 7 被告財政部國有財產署 81-5 677 745 735.91 -9.09 712.81  -32.19 724.00 -21.00 724.00 -21.00 8  81-22 687 41 40.15 -0.85 20.70  -20.30 37.83 -3.17 37.83 -3.17                              小計      -9.94         小計  -52.49        小計 -24.17        小計 -24.17 9 原告梁元奕 81-1 685 178 176.72 -1.28 185.11  +7.11 179.91 +1.91 179.91 +1.91 10  81-11 686 192 179.20 -12.80 219.96  +27.96 185.83 -6.17 185.83 -6.17 11  81-12 690 312 298.42 -13.58 391.30  +79.30 298.81 -13.19 302.09 -9.91 12  82 691 638 652.64 +14.64 696.41  +58.41 675.81 +37.81 675.81 +37.81 13  82-4 696 73 49.75 -23.25 62.17  -10.83 58.07 -14.93 68.12 -4.88 14  83 697 130 117.57 -12.43 283.08  +153.08 130.21 +0.21 151.08 +21.08                              小計      -48.7         小計  315.03        小計 5.64        小計 39.84